臺灣臺南地方法院刑事判決　　　　　　　 93年度訴字第759號
公　訴　人　臺灣臺南地方法院檢察署檢察官
被　　　告　甲○○　男　53歲.
選任辯護人　洪梅芬律師
　　　　　　李季錦律師
被　　　告　己○○　男　54歲.
上列被告等因違反稅捐稽徵法等案件，經檢察官提起公訴（92
年度偵續二字第4號），本院判決如下：
    主  文
甲○○共同行使從事業務之人，明知為不實之事項，而登載於其
業務上作成之文書，足以生損害於他人，處有期徒刑參月，如易
科罰金，以參佰元折算壹日；又公司負責人為納稅義務人以詐術
逃漏稅捐，處有期徒刑參月，如易科罰金，以參佰元折算壹日；
應執行有期徒刑伍月，如易科罰金，以參佰元折算壹日。
己○○幫助納稅義務人以詐術逃漏稅捐，處有期徒刑肆月，如易
科罰金，以參佰元折算壹日。
    事  實
一、甲○○係大瀛工業股份有限公司（下稱大瀛公司，於民國89
    年1月25日更名為千喜機械股份有限公司，下稱千喜公司，
    89年11月間，負責人變更為楊永存）及大大工業股份有限公
    司（下稱大大公司）之負責人，為大瀛公司納稅義務人。於
    88 年8月間，因麒翔冷凍機械股份有限公司（下稱麒翔公司
    ）經營不善週轉不靈，且麒翔公司負責人戊○○因案須入監
    服刑，無法繼續經營公司業務，為辦理停業，戊○○遂與甲○○雙方約定由大大公司入主麒翔公司，依會計原則清查資
    產及進行公司重整。戊○○並於簽訂協議書後依約將麒翔公
    司大小章（含麒翔公司章、負責人戊○○個人印章）及統一
    發票章等交予甲○○。甲○○隨即任命己○○為大瀛公司財
    務經理，丙○○（另為不起訴處分）為總經理，乙○○（另
    為不起訴處分）為副總經理，辛○○（另為不起訴處分）為
    總工程師，處理麒翔公司重整之相關事務。翌日（即同年月
    11 日），甲○○另以麒翔公司之負債過多、財務狀況不明
    為由，以董事長身分代表大瀛公司與麒翔公司簽訂另紙協議
    書（第2份），雙方約定由大瀛公司買受麒翔公司「所有」
    動產包含機械設備、辦公用具及所有存貨，並代表大大公司
    與麒翔公司合意解除先前簽訂之第1份協議，因此麒翔公司
    與大大公司之間已無任何契約存在，而大瀛公司則應依約履
    行與麒翔公司間之買賣契約，合先敘明。
二、詎甲○○明知大瀛公司與麒翔公司間就買受、出賣麒翔公司
    之冰水主機等進貨（對大瀛公司言）、銷貨（對麒翔公司言
    ）數額僅新臺幣（下同）5千萬元，並非1億1千3百64萬7千8
    百44元，竟夥同己○○，共同基於行使業務上登載不實文書
    及意圖為大瀛公司逃漏稅捐之不法犯意聯絡，利用戊○○入
    獄期間委託己○○處理麒翔公司與大瀛公司間機器設備之買
    賣及為麒翔公司處理債務而繼續持有麒翔公司大小章及統一
    發票章之機會，明知麒翔公司並無如附表編號1至5所示冰水
    機、固定資產等之銷貨事實，大瀛公司亦無此進貨事實，己○○竟透過大瀛公司副總經理乙○○通知戊○○之妻丁○○
    持88年9、1 0月份之發票到麒翔公司內，由己○○連續於附
    表編號1至5所示時間，先後5次蓋用麒翔公司統一發票章，
    製作內容不實如附表編號1至5所示之麒翔公司與大瀛公司交
    易，銷售金額（含營業稅）共計1千7百22萬元之統一發票5
    張，供大瀛公司據為「進項憑證」（亦即可扣抵銷項稅額之
    憑證），進而於同年11月17日（申報同年10月份營業稅），
    填載業務上登載不實之申報書，持向台南市稅捐稽徵處行使
    （當時營業稅係由稅捐稽徵處代徵，嗣右開業務改隸於財政
    部臺灣省南區國稅局臺南市分局），虛報附表編號1至5所示
    大瀛公司之「進項稅額」，據以申報扣抵銷項稅額，以此不
    正當方法逃漏營業稅捐，足生損害於麒翔公司（遭稅捐機關
    以漏報銷售事實為由裁補營業稅等）、戊○○（因此遭限制
    出境）及稅捐稽徵機關對於稅捐稽徵核課之正確性，大瀛公
    司因而逃漏營業稅計53萬1千零60元。
三、案經麒翔公司及戊○○訴請臺灣臺南地方法院檢察署檢察官
    偵查起訴。
    理  由
一、訊據被告甲○○、己○○二人對於右揭簽訂第1、2份協議書
    ；未經戊○○同意，蓋用麒翔公司統一發票章，開立如附表
    編號1至5所示，金額共計為1千7百22萬元之統一發票5張，
    填申報書，持向台南市稅捐稽徵處行使，申報附表編號1至5
    所示大瀛公司之「進項稅額」，據以申報扣抵銷項稅額，因
    此未繳營業稅計53萬1千零60元之事實並不否認，惟均矢口
    否認有行使業務上登載不實文書，逃漏稅捐等犯行。被告甲○○辯稱：我的公司很多，沒有辦法親自管理，本件我都是
    拜託被告己○○全權處理，我不清楚云云。被告己○○則辯
    稱：買賣麒翔公司機器設備的金額是5千萬元，我們用向麒
    翔公司買來的機器設備在原址生產，但後來發現戊○○的負
    債太多，廠商都來找我們，並且說如果沒有清償就不再賣配
    合提供零組件，我們幾個股東商量，5千萬元無法解決問題
    必須要提高買賣價金，而我又得戊○○的概括授權，解決麒
    翔公司的債務問題。這1千7百22萬元是因為我個人受戊○○
    之託，處理麒翔公司的債務，分別代理麒翔公司及大瀛公司
    ，由大瀛公司事後追加的購買價金；附表編號1至5所載之物
    品，大瀛公司確實有購買云云。
二、本院審酌：
  (一)經查：被告甲○○於88年8月間，經由麒翔公司副總經理乙○○介紹，與麒翔公司負責人戊○○洽談公司併購之事宜，
    並於88年8月10日以大大公司負責人身分，與戊○○簽訂協
    議書，雙方約定由大大公司入主麒翔公司，依會計原則清查
    資產及進行公司重整。旋被告甲○○發覺麒翔公司對外負債
    累累，為免影響大大公司本身財務狀況，遂於翌日以董事長
    身分代表大瀛公司與麒翔公司簽訂另紙資產買賣協議書，雙
    方約定由大瀛公司以5千萬買受麒翔公司全部動產，包括機
    械設備、辦公用具及所有存貨，並合意解除同年8月10日所
    簽訂之協議，此為告訴人戊○○及被告甲○○、己○○所不
    爭執，且有協議書2份附卷可稽，此部分事實，當可認定，
    被告甲○○難諉不知。
  (二)次查：被告己○○雖提出空白委託書及授權書各1紙，並供
    稱戊○○出具之空白委託書至少有4張以上，以圖證明戊○○曾概括授權被告己○○處理其財務云云（見本院卷一第
    370 、371頁），且證人乙○○亦附和其詞，證稱：告訴人
    戊○○入獄前在公司簽付多張空白委託書予伊轉交己○○，
    以方便己○○代理時可以用云云（見本院卷一第265、267、
    270頁），惟細觀前開空白授權書，僅有戊○○之簽名1紙，
    並書立中華民國88年8月11日，實難僅就其內容遽認告訴人
    戊○○將麒翔公司一切財務問題概括授權被告己○○負責。
    況告訴人戊○○為從事業務之人，對簽立委託書概括委任之
    法律效果，斷無不知之理，儘管係就一切事務而為概括委任
    ，亦不致隨意簽立內容完全空白之授權書予受任人，徒增日
    後雙方爭議，此舉顯與常情不合，況參考告訴人戊○○於同
    年8月20日就麒翔公司應付票款、帳款及應收帳款處理所簽
    立之委託書（見本院卷一第316頁）及在本院審理中所提出
    之前揭授權書，前者係依同年月11日簽訂之協議書第5條第4
    點，明確指定清償對象及其額數，且在該委託書清楚附註：
    「若協議廠商未能同意上述之委託分配，則由己○○經理代
    為聘請律師處理，而能同意之廠商則予以先分配」；而後者
    之內容亦係在前揭協議書第4條之契約範圍內，故先不論告
    訴人在在否認概括授權予被告己○○處理麒翔公司之財務問
    題，由上揭委託書、協議書，亦得推知告訴人僅在前揭協議
    書所議定之範圍內授權被告己○○處理事務，而非概括授權
    己○○處理麒翔公司事務，此部分事實，亦當認定。
  (三)復查：本件兩造當事人纏訟多年，歷次偵查以來被告甲○○
    等均未提及提高買賣價金之主張。且被告己○○前於89年12
    月19日提出之答辯狀表示：「.... ．而麒翔公司最終開立
    之發票為買賣價金新台幣（下同）5千萬及大瀛公司代收代
    付款項為1722萬元.... 」，明確指出雙方買賣價金係5千萬
    元，而非6722萬元，系爭1722萬元係代收代付款項，而非買
    賣價金。況嗣後被告己○○於檢察官93年5月26日訊問時亦
    如答辯狀內容所載陳稱：「（問：為何之後又開附表編號10
    至14號5紙發票？「即本件附表1編號1至5」）我們之間有個
    協議由我代戊○○清償欠款，所以由麒翔公司開發票給大瀛
    公司」（見偵續2卷第488頁），而被告甲○○亦表示：當初
    買5千萬的意思是不包括債務部分，負債部分由己○○另外
    處理（偵續2號卷第489頁）等語。更足認雙方之買賣價金為
    5000萬元。又被告等人於本院審理中雖又改稱：被告己○○
    因受戊○○空白概括授權，遂追加買賣價金1722萬元以解決
    麒翔公司對外之負債云云，惟此舉不啻等同由大瀛公司承受
    麒翔公司債務，而非被告己○○辯稱之由其個人負責處理麒
    翔公司之債務。況被告甲○○等先於原主管機關台南市稅捐
    稽徵處調查時，提出27紙支票（即起訴書附表2編號1至27）
    做為前揭買賣之支付貨款憑證，以示確已進貨並支付貨款，
    待台南市稅捐稽徵處查得其中15紙支票資金均回流被告己○○帳戶之疑點後（偵續2卷第373頁），方又以其個人代償麒
    翔債款以為卸責，至本院審理中再改稱被告己○○分別代理
    大瀛公司與麒翔公司簽訂增加買賣價金云云，前後說詞不一
    ，啟人疑竇，此業經證人杜燕芳、南區國稅局台南市分局稅
    務員陳月珍到庭結證在卷（見偵續2字第4號卷第296～298頁
    ），並有南區國稅局臺南市分局93年3月16 日南區國稅南市
    3字第0930013103號來函及所附千喜機械股份有限公司88年7
    至10月份營業稅申報資料及相關資料計20 張（見偵續2字第
    4號卷第25頁下）、被告己○○提出交換之支票7紙之正反面
    影本、中國信託商業銀行90年6月11日中信西台字第9022220
    183號來函（見偵續2字第4號卷第375～386頁）、台南市稅
    捐稽徵處稅務員杜燕芳簽呈1紙（偵續2字第4號卷第302頁下
    ）及所附相關查詢資料在卷可參。依此更足以推知系爭1722
    萬元，並非提高之買賣價金。況被告2人如事後發現麒翔公
    司負債遠較當初簽訂第2份契約時為鉅，被告2人依照第1份
    契約廢止之原因係因發現麒翔公司負債過多為由，自應再度
    降低第2份契約之買賣價金才是，焉有反而提高價金之理，
    如此代為清償之債務，當如何向戊○○要求返還？又證人乙○○於本院審理中雖證稱：被告甲○○剛入主時，證人戊○○入獄，一些材料商的錢，沒有付給人家，後來被告己○○
    處理，發生問題，有向被告甲○○報告，為了解決事情有提
    高價錢。而且公司有遠景，大家都是股東，所以提高買賣價
    金云云。然參酌前揭理由及證人乙○○於大瀛公司購賣麒翔
    公司之機器設備並於己○○代理告訴人戊○○處理麒翔公司
    債務期間，係擔任大瀛公司副總經理一職，其證言應有迴護
    被告2人之虞，而不足採信。
  (四)又被告己○○雖於本院審理時辯稱：麒翔公司完全委託我處
    理他債務問題，所以我用我中國信託私人支票付給廠商，我
    付給廠商的金額共1544萬元云云，惟根據被告己○○提出於
    台南市稅捐稽徵處之償還帳款明細，被告己○○僅代償0000
    000元，並收取麒翔公司之票款0000000元，差額僅有7056元
    （見偵續2字第447頁），如何需要被告己○○再為麒翔公司
    處理債務？況就被告己○○主張之代償款中，就協成鐵材行
    、國鑫工程、工研院、乙○○、戴寶、量測中心之應付票款
    部分，應係以部分買賣價金支付，卻仍為被告己○○列入代
    償金額內（見本院卷二第18頁附表）；又就代償乙○○欠款
    部分，告訴人戊○○係指定以麒翔公司應收帳款支付，應非
    大瀛公司所代償。（見前揭附表編號3）；再就代償萬通銀
    行部分（見前揭附表編號22)，應係使用土地、建物及廠房
    等之租金（見資產買賣協議書第3條），而非代償款。由此
    可知被告己○○所提出之代償債權額仍有待斟酌。又縱認被
    告己○○辯稱其個人為告訴人戊○○代償欠債之金額屬實，
    然代償債務既係被告己○○個人與告訴人間之約定，自亦不
    得將此代償之金額轉價於大瀛公司購買麒翔公司資產之價金
    中。
三、綜上所述，足認被告等所辯均無非係事後卸責之詞，不足採
    信，本件事證已甚明確，被告犯行均足堪認定。
四、核被告甲○○所為係犯刑法第216條、第215條之行使業務上
    登載不實文書罪；稅捐稽徵法第47 條第1款、第41條之公司
    負責人逃漏稅捐罪。被告己○○所為係犯刑法第216條、第2
    15條之行使業務上登載不實文書罪及稅捐稽徵法第43條第2
    項、第1項之幫助逃漏稅捐罪。被告等所犯業務上登載不實
    之低度行為，已為行使之高度行為所吸收，均不另論罪。被
    告2人就行使業務上登載不實文書罪部分，有犯意聯絡及行
    為分擔，應論以共同正犯。又按公司與公司負責人，在法律
    上並非同一人格主體，稅捐稽徵法第47條第1款所定，公司
    法規定之公司負責人，並非納稅義務人，其應受處罰，係自
    同法第41條轉嫁而來，屬於「代罰」性質，最高法院92年度
    台上字第6078、89年度台上字第1642、88年度台上字第1580
    號分別著有裁判可稽，依此被告甲○○所犯行使業務上登載
    不實文書與逃漏稅捐2罪間即無所謂方法、目的，原因、結
    果之牽連關係，而應分論併罰。至被告己○○所犯幫助逃漏
    稅捐罪，並非代罰之性質，其與所犯行使業務上登載不實文
    書2罪間，有方法、目的之牽連關係，應論以較重之幫助逃
    漏稅捐罪處斷。公訴意旨論被告等係犯刑法第216、210條之
    行使偽造私文書罪處斷，且未引刑法第216、215條之行使業
    務上登載不實文書罪，尚有未洽，爰依法變更起訴法條。爰
    審酌被告2人犯罪之動機、目的、手段、所生損害，等一切
    情狀，分別量處如主文所示之刑，被告甲○○部分，並定其
    應執行之刑，及均諭知如易科罰金之折算標準，以資懲戒。
    至公訴意旨求處被告甲○○有期徒刑1年8月，被告己○○2
    年6月，應嫌過重，爰量處如主文所示之刑為當。
五、公訴意旨論以：被告2人共同連續於附表一編號1至5所示時
    間，先後5次盜蓋麒翔公司統一發票章，偽造如附表一編號1
    至5所示之麒翔公司與大瀛公司交易之發票5張，因認被告2
    人涉有刑法第261、210條之行使偽造私文書罪等語。經查：
    證人戊○○、丁○○2人於本院審理中雖均否認曾將88年9、
    10月間之統一發票交付被告2人。然查：證人即號記會計師
    事務所職員庚○○於本院審理中證稱：88年9、10月份的發
    票，是我於88年8月底拿過去戊○○家中的信箱放的等語 (
    見本院卷一第279頁)；證人乙○○於本院審理中證稱：發票
    是戊○○之妻丁○○拿來公司給我，我再交給己○○的等語
    (見本院卷一第266、273、275、276頁)，核與被告己○○供
    稱發票是丁○○拿來的等語相符 (見本院卷一第145、146頁
    )，足認系爭發票確係經由會計師事務所置放於戊○○家中
    ，再經由丁○○交給乙○○，轉交給被告己○○者。又證人
    丁○○於本院審理中雖證稱：我沒有管公司的業務，我沒有
    收到88年9、10月間的發票，因為88年8月11日戊○○入獄後
    我就離開家搬到嘉義，就再也沒有回去了，連信件也沒有收
    云云 (見本院卷三最後審理筆錄第7頁)。然查：一般人搬家
    後除有特別狀況，依常理，均會於一定之期間內不定時回原
    住所地查看，是否有信件等待處理之事項，然證人丁○○離
    家後竟再也未回台南之住家，亦末查看是否有信件等物品，
    實與常理不合，難以令人採信，當以證人庚○○及乙○○之
    證言較為可採。因此被告2人為受權保管麒翔公司之統一發
    票之事實，當可認定。再查綜觀卷內資料尚無證據足資證明
    被告等係未經丁○○同意而簽發系爭發票。渠等簽發如附表
    所示5張發票，其內容縱與事實不符，但既然被告簽立統一
    發票之行為是否逾越權限，仍容有合理懷疑，自應為有利被
    告之認定。因公訴人認為此部分與前揭論罪科刑部分，有裁
    判上一罪之牽連關係，本院自毋庸為無罪之諭知。
據上論斷，應依刑事訴訟法第299條第1項前段，稅捐稽徵法第41
條、第43條第1項、第2項，刑法第11條前段、第28條、第215 條
、第216條、第55條、第51條第5款、第41條第1項前段，罰金罰
鍰提高標準條例第1條前段、第2條，判決如主文。
本案經檢察官 壬○○ 到庭執行職務
中　　華　　民　　國　　94　　年　　5 　　月　　19　　日
　　　　　　　　　刑事第八庭
                          審判長法  官  吳 勇 輝
                                法  官  陳 映 佐
                                法  官  蔡 直 青
以上正本證明與原本無異。
如不服本判決，應於判決送達後10日內，向本院提出上訴狀。
　　　　　　　　　　　　　　　　書記官　沈 建 杉
中　　華　　民　　國　　94　　年　　5 　　月　　23　　日
附錄法條：
稅捐稽徵法
第 41 條    （逃漏稅捐之處罰)
納稅義務人以詐術或其他不正當方法逃漏稅捐者，處五年以下有
期徒刑、拘役或科或併科新台幣六萬元以下罰金。
第 43 條    （教唆或幫助逃漏稅捐等之處罰)
教唆或幫助犯第四十一條或第四十二條之罪者，處三年以下有
  期徒刑、拘役或科新台幣六萬元以下罰金。
稅務人員、執行業務之律師、會計師或其他合法代理人犯前項
  之罪者，加重其刑至二分之一。
稅務稽徵人員違反第三十三條規定者，除觸犯刑法者移送法辦
  外，處一萬元以上五萬元以下罰鍰。
刑      法
第  215 條  (業務上文書登載不實罪)
從事業務之人，明知為不實之事項，而登載於其業務上作成之文
書，足以生損害於公眾或他人者，處三年以下有期徒刑、拘役或
五百元以下罰金。
第  216 條  (行使偽造變造或登載不實之文書罪)
行使第二百十條至第二百十五條之文書者，依偽造、變造文書或
登載不實事項或使登載不實事項之規定處斷。
附表：
┌──┬────┬────┬────┬────┬──────┐
│編號│日　　期│品　　名│銷售金額│營業稅額│統一發票號碼│
├──┼────┼────┼────┼────┼──────┤
│ 1  │88.10.04│冰水機　│0000000 │ 69841　│00000000    │
├──┼────┼────┼────┼────┼──────┤
│ 2  │88.10.08│冰水機　│0000000 │ 92415　│00000000    │
├──┼────┼────┼────┼────┼──────┤
│ 3  │88.10.11│冰水機　│0000000 │ 99312　│00000000    │
├──┼────┼────┼────┼────┼──────┤
│ 4  │88.10.16│冰水機　│0000000 │100583　│00000000    │
├──┼────┼────┼────┼────┼──────┤
│ 5  │88.10.16│固定資產│0000000 │457849　│00000000    │
└──┴────┴────┴────┴────┴──────┘
